臺灣基隆地方法院民事判決
109年度訴字第325號
原      告  林鳳尾  
訴訟代理人  林富貴律師
被      告  良京實業股份有限公司

法定代理人  平川秀一郎

訴訟代理人  張珮如  
上列當事人間債務人異議之訴事件，本院於民國110年1月6日言
詞辯論終結，判決如下：
    主  文
原告之訴駁回。
訴訟費用由原告負擔。
    事實及理由
一、按強制執行法第14條第1項規定：「執行名義成立後，如有
    消滅或妨礙債權人請求之事由發生，債務人得於強制執行程
    序終結前，向執行法院對債權人提起異議之訴」，本件原告
    於民國109年6月30日就本院109年度司執字第11085號強制執
    行事件（下稱系爭強制執行事件）提起債務人異議之訴，是
    本院即有管轄權，先予敘明。
二、原告起訴主張：被告以原告為本票共同發票人為由，前向法
    院聲請本票裁定而取得執行名義後，再向臺灣臺北地方法院
    聲請強制執行，經執行無結果，由該院依強制執行法第27條
    第2項之規定核發債權憑證（即臺灣臺北地方法院86年度執
    字第3220號債權憑證，核發日期為86年3月13日，執行受償
    欄記載「全未受償」等語，下稱系爭債權憑證），審諸系爭
    債權憑證後續之執行紀錄，可見：①同院民事執行處宇股書
    記官附記：「本件債權人經參加本院86年度民執宇字第1284
    6號案，87年2月20日受償執行費新臺幣12482元」等語、②同
    院辛股書記官附記：「本件債權人經本院96年民執辛字第14
    881號執行債務人之薪津債權新臺幣0000000元及執行費1220
    2元，經核發移轉命令在案。96.3.21」等語、③臺灣板橋地
    方法院（現已更名臺灣新北地方法院，下同）民事執行處正
    股書記官附記：「本件債權人於96年8月10日聲請來院對債
    務人等強制執行（案號96年民執字第52693號），經查債務
    人無財產可供執行，致未能執行」等語、④本院書記官附記
    ：「本件於96年2月6日經基隆地方法院96年度民執誠字第18
    12號執行無結果」、「本件於98年2月17日案列本院98年度
    司執誠字第1947號經執行未果」、「本件於99年12月10日經
    基隆地方法院99年度司執勤字第22316號執行無結果」等語
    。可見被告自86年取得系爭債權憑證後，雖曾因強制執行而
    中斷時效，但於執行無效果終結後，時效即應重行起算，然
    依民法第129條第2項第5款、第137條第1項、第3項之規定，
    被告自86年強制執行無效果後，至遲應於92年換發債權憑證
    ，否則時效消滅，原告自得因時效消滅為由提起債務人異議
    之訴；本件既已消滅時效完成，爰依強制執行法第14條提起
    本件訴訟，請求法院判命：㈠系爭強制執行事件對原告所為
    之強制執行程序應予撤銷。㈡被告不得依系爭債權憑證之執
    行名義對原告強制執行。
三、被告則以：本件固向法院聲請強制執行在案，既已獲核發扣
    押命令，然原告並未聲請准為停止強制執行並提供足額擔保
    之證明，再經法院於109年8月6日核發收取命令准被告向第
    三人中華郵政股份有限公司瑞芳郵局收取存款債權新臺幣（
    下同）320,622元（內含手續費250元），並已將該郵局憑付
    之支票兌現完竣。從而系爭強制執行事件於本案言詞辯論前
    業已終結，原告所提債務人異議之訴即無從排除並撤銷強制
    執行程序及執行命令，原告起訴欠缺實益而無保護利益可言
    ，自無理由，應予駁回，並聲明駁回原告之訴。
四、得心證之理由：
  ㈠本院109年度司執字第11085號強制執行程序應否撤銷？系爭
    執行事件之強制執行程序是否已經終結，亦即原告起訴是否
    合法？茲敘述理由如下：
　⒈按執行名義成立後，如有消滅或妨礙債權人請求之事由發生
    ，債務人得於強制執行程序終結前，向執行法院對債權人提
    起異議之訴。如以裁判為執行名義時，其為異議原因之事實
    發生在前訴訟言詞辯論終結後者，亦得主張之。執行名義無
    確定判決同一之效力者，於執行名義成立前，如有債權不成
    立或消滅或妨礙債權人請求之事由發生，債務人亦得於強制
    執行程序終結前提起異議之訴，強制執行法第14條第1項、
    第2項定有明文，此即學說、實務上所謂「債務人異議之訴
    」。又債務人異議之訴係以排除執行名義之執行力為目的，
    故須於「強制執行程序終結前提起」之，觀諸前述強制執行
    法第14條第1項、第2項規定自明。又起訴時強制執行程序雖
    尚未終結，然其訴有無理由，應依事實審言詞辯論終結時之
    狀態決之（最高法院69年度台上字第1101號判決意旨），故
    判決確定前執行程序已終結者，亦不許債務人再提起債務人
    異議之訴。準此，債務人異議之訴，應在事實審言詞辯論終
    結時，其強制執行程序尚未終結，法院始審究其訴有無理由
    ，若強制執行程序已經終結，法院自無庸審究（最高法院89
    年度台上字第2544號判決意旨）。
　⒉本院109年度司執字第11085號債權人良京實業股份有限公司
    與債務人義二電子企業股份有限公司、張年坤、林鳳尾等間
    清償票款強制執行事件，係經被告於109年5月6日具狀向本
    院聲請，並業經本院民事執行處執行終結等情，經本院調閱
    執行卷宗查閱屬實（見民事強制執行聲請狀上本院收文章戳
    所載之時間），且有本院民事執行處109年8月6日基院麗109
    司執實字第11085號函可稽，是於本院（即本件事實審）110
    年1月6日言詞辯論終結時，系爭執行名義之執行程序全部已
    告終結乙節，自無可疑，而可認定。則系爭強制執行事件之
    程序既已終結，揆諸前開說明，原告提起債務人異議之訴，
    已無阻止強制執行之實益，自不得提起，而應予駁回。
　㈡原告請求被告不得持系爭債權憑證為執行名義，對原告強制
    執行部分：
  ⒈按強制執行法第14條第1項、第2項明訂：債務人得於「強制
    執行程序終結前」提起異議之訴，其目的在於排除執行名義
    之執行力，已如前述；另按執行異議之訴訟於實施執行時始
    得提起，若未及執行僅因某項財產有被執行之虞預先訴訟，
    則是訴之目的仍為確認，而無所謂執行異議之訴（原最高法
    院20年上字第1990號判例要旨，雖依現行法院組織法之規定
    停止適用，然非不得為本院裁判所持之法律見解）。是以須
    於權利人已依據執行名義聲請強制執行，始有排除其執行力
    之必要，權利人尚未聲請執行或撤回執行聲請，亦即現已無
    強制執行程序，縱債務人有否認其實體權之事由，亦應提起
    確認之訴以資救濟，不可逕提起債務人異議之訴甚明。
  ⒉原告請求法院判命被告不得以系爭債權憑證為執行名義，對
    原告為強制執行，其目的亦係欲排除系爭債權憑證執行名義
    之執行力，而其理由無非係援引時效抗辯。然債權罹於時效
    ，亦即債權本身請求權存否之實體事由，應提起確認之訴救
    濟，已如前述，不得認因債務人之時效抗辯，而在實體法上
    取得「使債權人負有不得行使債權之不作為義務」此一權利
    。又本件執行程序既已全部終結，現無強制執行程序，毋須
    排除執行名義之執行力；至系爭債權憑證是否罹於時效，應
    由原告另行提起確認之訴，亦如前述；若果被告嗣後又持系
    爭債權憑證為執行名義再聲請強制執行，倘原告能提出確認
    之訴之勝訴判決為據，執行法院即得妥為處理，當已可保護
    債務人之權益，自不待言；況消滅時效完成之效力，不過使
    債務人得為拒絕給付之抗辯，債務人為抗辯後，消滅者為請
    求權而非權利本身，故原告請求法院判命被告不得持系爭債
    權憑證為執行名義聲請對其強制執行，於現無執行程序之情
    形下，既無依據，亦無必要，其請求自不應准許。
五、本件事證已臻明確，兩造其餘之攻擊或防禦方法及所用之證
    據，經本院斟酌後，認為均不足以影響本判決之結果，爰不
    逐一論列，併此敘明。
六、據上論結，原告之訴為無理由，依民事訴訟法第78條，判決
    如主文。
中　　華　　民　　國　　110 　年　　1 　　月　　20　　日
                  民事庭法　官　李謀榮　　　　　
以上正本係照原本作成。
如對本判決上訴，須於判決送達後20日內向本院提出上訴狀。如
委任律師提起上訴者，應一併繳納上訴審裁判費。
中　　華　　民　　國　　110 　年　　1 　　月　　20　　日
                        書記官　鄭又綾